【裁判字號】    97,判,702
【裁判日期】    970710
【裁判案由】    營利事業所得稅
【裁判全文】
最  高  行  政  法  院  判  決
                                       97年度判字第702號
上  訴  人  欣泰投資股份有限公司
代  表  人  甲○○○
訴訟代理人  沈美真  律師
被 上訴 人  財政部臺北市國稅局
代  表  人  乙○○
上列當事人間營利事業所得稅事件，上訴人對於中華民國95年8
月3日臺北高等行政法院94年度訴字第3223號判決，提起上訴，
本院判決如下：
    主  文
上訴駁回。
上訴審訴訟費用由上訴人負擔。
    理  由
一、上訴人為以有價證券買賣為專業之營利事業，其辦理民國90
    年度營利事業所得稅結算申報，原列報營業收入新臺幣（下
    同）3,850,318元、營業成本1,845,661元、營業費用5,601,
    964元、利息收入6,056,272元、利息支出7,493,631元，全
    年課稅所得額為736,161元。被上訴人初核以上訴人係屬以
    買賣有價證券為專業之投資公司，乃採總額法將投資收益6,
    002,867元轉列營業收入，並將原列報董監事酬勞818,639元
    轉列其他收入項下，核定營業收入為9,034,546元外，並以
    在兩稅合一制度下營利事業取自轉投資事業之投資收益免稅
    ，依財政部83年2月8日台財稅第000000000號（下稱財政部
    83年函釋）及92年8月29日台財稅第00000000008號函釋（下
    稱財政部92年函釋）意旨，核算出售有價證券收入、投資收
    益應分攤之營業費用及利息支出分別為3,247,350元、6,429
    ,905元，核定本期證券交易所得為虧損2,061,332元、投資
    收益淨額為虧損427,038元，全年課稅所得額8,724,094元，
    補徵稅額1,579,338元，上訴人不服，申請復查，經被上訴
    人以94年4月6日財北國稅法字第0940234553號復查決定（下
    稱原處分）駁回其申請，上訴人仍有不服，提起訴願，遭決
    定駁回，遂提起本件行政訴訟。
二、上訴人起訴主張：上訴人90年度主要投資有國內外股票及外
    幣定存，免稅所得計有國內股票銷售額3,031,679元，股利
    收入6,002,867元；應稅所得計有利息收入6,056,272元，租
    金收入1,045,716元，董監事酬勞818,639元，兌換收益4,22
    1,807元；而投資股票產生證券交易收入及股利收入等免稅
    所得，投資外幣定存產生兌換收入及利息收入，兩者只是標
    的不同，皆須投入資金及行政管理費用，投資外匯亦是上訴
    人主要投資，雖上訴人申報於非營業收入，惟此係按照財政
    部規定格式申報，是本件計算分攤公式之分母應增列外匯定
    存利息收入6,056,272元及外幣兌換收益4,221,807元等外幣
    定存利息收入等。況依司法院釋字493號解釋意旨認應稅免
    稅收入比例分攤有其適法性，並未排除營業外收入，是原處
    分有違所得稅免稅之意旨，且不符課稅公平原則，為此依行
    政訴訟法第4條規定提起本件訴訟，求為判決撤銷訴願決定
    及原處分。
三、被上訴人則以：依財政部83年函釋及92年函釋以觀，以有價
    證券買賣為專業之營利事業，其營業費用及利息支出，除可
    直接合理明確歸屬者，應按「核定有價證券出售收入、投資
    收益、債券利息收入及其他營業收入比例」計算分攤營業費
    用及利息支出。系爭外幣定存產生兌換收入、外幣利息收入
    屬非營業收入項目，自不得列入計算分攤公式之分母予以分
    攤。又司法院釋字第493號解釋旨在闡明應免稅收入比例分
    攤，尚無上訴人所稱「應免稅收入比例分攤有其適法性並未
    排除營業外收入…」情事，本件上訴人為以有價證券買賣為
    專業之營利事業，被上訴人原核定計算免稅所得及不計入所
    得分攤營業費用及利息支出時，否准將非屬營業收入之系爭
    利息收入及兌換損益納入計算分攤公式之分母，並無不妥等
    語，資為抗辯，求為判決駁回上訴人之訴。
四、原審斟酌全辯論意旨及調查證據之結果，以：
  (一)上訴人係以買賣有價證券為專業之營利事業。而以有價證券
    買賣為專業之營利事業，因營利事業之費用及損失及應稅收
    入所共同發生，且營利事業出售證券之交易所得納入免稅範
    圍，如免稅項目之相關成本費用歸由應稅項目吸收，營利事
    業將雙重獲益，不僅有失稅法之立法原意，並造成侵蝕稅源
    及課稅不合理現象，惟免稅收入與應稅收入應如何正確分攤
    營業費用及非營業損失，俾符合收入與成本、費用配合原則
    ，法條無從針對稽徵技術作詳細規定，財政部83年函釋有關
    免稅所得分攤營業費用及利息支出之計算公式，係該部基於
    中央財稅主管機關職權就所得稅法第4條之1證券交易所得免
    納所得稅之立法意旨及所得稅法第24條第1項有關營利事業
    所得計算之規定所作之解釋，自有其適用（司法院釋字第49
    3號解釋參照）。
  (二)財政部83年函釋係就有價證券買賣為專業之營利事業有關營
    業費用及利息支出之計算所為之釋示，並揭示除可直接合理
    明確歸屬者，應按「核定有價證券出售收入、投資收益、債
    券利息收入及其他營業收入比例」計算分攤營業費用及利息
    支出。而查，本件系爭外幣定存產生之兌換收入及利息收入
    ，非屬本期內因經常營業活動而銷售商品或提供勞務等所獲
    得之收入，核與依商業會計處理準則第31條規定之營業收入
    定義不合，非營業收入項目，揆諸上開財政部83年函釋，自
    不得列入計算式之分母予以分攤。而上情徵諸上訴人於90年
    度營利事業所得稅結算申報時，亦將系爭外匯定存利息收入
    、外幣兌換收益列為非營業收入一項（90年度營利事業所得
    稅簽證申報查核說明書第10頁附原處分卷參照）益明，是原
    處分否准上訴人計算免稅所得及不計入所得分攤營業費用及
    利息支出時，將非屬營業收入之系爭利息收入及兌換損益納
    入計算式之分母，即無不合。至於司法院釋字第493號解釋
    旨在闡明應免稅收入比例分攤，依其意旨以觀，該解釋就非
    營業收入可否為計算分攤公式分母之加項，並無另為反於財
    政部83年函釋之解釋。
  (三)綜上所述，本件上訴人係以買賣有價證券為專業之投資公司
    ，原處分採總額法將其投資收益6,002,867元轉列營業收入
    ，並將原列報董監事酬勞818,639元轉列其他收入項下，核
    定上訴人營業收入為9,034,546元外，並依財政部83年函釋
    、92年函釋意旨，核算其出售有價證券收入、投資收益應分
    攤之營業費用及利息支出分別為3,247,350元、6,429,905元
    ，進而核定本期證券交易所得為虧損2,061,332元、投資收
    益淨額為虧損427,038元，全年課稅所得額8,724,094元，補
    徵稅額1,579,338元，認事用法均無違誤，訴願決定遞予維
    持，亦無不合，因將原決定及原處分均予維持，駁回上訴人
    之訴。
五、上訴人上訴意旨略以：
  (一)行為時所得稅法第24條第1項用語為「收入總額」、「成本
    費用」，並未區分為營業收入或非營業收入。故非營業收入
    亦應減除各項成本費用。惟財政部83年函釋僅營業收入得減
    除成本費用，影響納稅人權利甚鉅，違反法律保留原則，原
    判決顯有判決適用法規不當及不適用法規之違法。
  (二)司法院釋字第493號解釋肯認財政部83年函釋以收入比例作
    為分攤基準。此處所謂收入比例係指「應稅收入」及「免稅
    收入」之比例，原判決認非營業收入不得分攤成本費用，不
    符合該解釋文之文義及真意，確屬適用法規不當。
  (三)上訴人係投資公司，投資股票或投資外匯均屬投資公司經常
    性營業活動，因此外幣定存之利息收入及兌換收入，就身為
    投資公司之上訴人而言應屬營業收入。至商業會計處理準則
    第31條不能用來解釋投資公司之營業行為，原判決依該處理
    準則之定義，認上開外幣兌換等收入非屬營業收入，有判決
    適用法規不當之違法。
  (四)上訴人分別就89年、90年營利事業所得稅事件提起行政訴訟
    ，相同情形下，臺北高等行政法院判決89年部分上訴人勝訴
    ，該上訴人勝訴部分之判決見解，足供本案參考等語。
六、本院按：
  (一)本案之上訴爭點僅在於：認定上訴人90年度之營利事業所得
    稅額時，有關無法明確歸屬費用，其在免稅所得項下之分攤
    金額，應如何來計算。訴訟雙方對計算公式之法規範基礎（
    即前開83年度函釋），並無爭議。但對該計算公式之內容及
    其詮釋，則有以下之不同觀點，而形成本案之單一爭點：
    1.被上訴人及原審法院認為：
      (1)該計算公式之抽象內容為「免稅收入/全部業內收入」
        。
      (2)而該計算公式所稱之「業內」收入，在本案中，不包括
        「投資外幣定存所生之利息收入及兌換收入」。
    2.上訴人則認為：
      (1)該計算公式之抽象內容為「免稅收入/全部收入（不問
        業內、業外均包括）」。
      (2)退而言之，就算上開計算公式之抽象內容，其分母部分
        ，確如被上訴人所言，僅限於「業內」收入。但就本案
        而言，因為上訴人之屬性為投資公司，因此上開外幣定
        存所生之利息收入及兌換收入，仍應定性為「業內」收
        入。
  (二)以上二項爭點，本院之判斷結論則如下述：
    1.依上開83年函釋使用之文字，若與財政部於96年4月26日
      以台財稅字第09604520700號函發布、適用於96年度以後
      之營利事業所得稅申報案件之「營利事業免稅所得相關成
      本費用損失分攤辦法」第3條之規定相比較，即可確知上
      開83年函釋揭示之計算公式，其分母並不包括「業外」收
      入在內。因此抽象公式分母內容之詮釋，自應採被上訴人
      及原審法院之標準。
    2.其次有關「業內」與「業外」之區別，到底應該採取何種
      標準來認定，司法實務存在著二種不同之認定標準，爰在
      此分別陳明如下：
      (1)有認為業外損益之產生，一樣可能受益於「無法明確歸
        屬」之費用支出。因此上開83年函釋之所以將「業外」
        收入排除在外，其可能之考量是：「業外」損益較少，
        不具會計上之重要性，為了避免計算上之困難，而予忽
        略，但並不意味著在理論上，業外收益完全不須分擔「
        無法明確歸屬」之費用。也因此上開函釋中所謂「業內
        」、「業外」之區別，應考量企業營業活動之實質重心
        與收益之大小，判別該收益之屬性。凡與企業主要營業
        活動密接，且收益鉅大者，即應納入「業內」收入之範
        圍。在此標準下，本案上訴人既為投資公司，以運用資
        金獲取利潤為活動重心，因此其運用資金所生之利息收
        入及兌換收入，仍應定性為「業內」收入。
      (2)有認為業內、業外之區別，應嚴格遵守會計上之分類，
        從企業登記之業務內容來分辨。若產生特定收益之營業
        活動，不屬於企業登記範圍者，該收益之產生即屬「業
        外」。依此標準，在本案中，上訴人登記之營業業務既
        屬「一般投資業」，則其定義應為「對各種事業之（直
        接）投資」。然而其以上之利息收入及兌換收入，係將
        資金投資於外幣存款所生者，不在其登記範圍內，自屬
        「業外」收入，依83年函釋所示，不應計入計算公式之
        分母中。
    3.而本院先例是採取上開第二種法律見解，本院亦應遵循之
      。在此判準下，本件上訴即屬無據，應予駁回。
  (三)是以在本院現行法律見解下，原判決維持被上訴人所為之核
    課處分，而駁回上訴人在原審之起訴，尚無違誤。上訴論旨
    指摘原判決違誤，求予廢棄，難認有理由，應予駁回。
七、據上論結，本件上訴為無理由，爰依行政訴訟法第255條第1
    項、第98條第1項前段，判決如主文。
中    華    民    國    97    年    7     月    10    日
                    最高行政法院第一庭
                        審判長法官  鄭  淑  貞
                              法官  廖  宏  明
                              法官  楊  惠  欽
                              法官  鄭  小  康
                              法官  帥  嘉  寶
以  上  正  本  證  明  與  原  本  無  異
中    華    民    國    97    年    7     月    11    日
                              書記官  莊  俊  亨


司法院資訊處製作；財團法人民間司法改革基金會備份。
